臺灣高等法院民事判決
109年度上字第365號
上  訴  人  陳映羲（即陳楚諠）


            陳家琪  

            陳春枝  
            陳美惠  
            陳美霞  
            陳葦萍  



共      同
訴訟代理人  張世興律師
複 代理 人  陳瓊苓律師
            張日昌律師
視同上訴人  謝陳秀月


            陳慧茹  


被 上訴 人  陳麗美  
訴訟代理人  劉秋明律師

上列當事人間請求返還遺產事件，上訴人對於中華民國108年12
月31日臺灣士林地方法院107年度訴字第15號第一審判決提起上
訴，本院於109年12月15日言詞辯論終結，判決如下：
    主      文
原判決關於命上訴人陳映羲（即陳楚諠）、陳家琪、陳春枝、陳
美惠、陳美霞、陳葦萍、視同上訴人謝陳秀月、陳慧茹給付或連
帶給付如附表二編號1至3所示本息部分，及該部分假執行，暨訴
訟費用之裁判均廢棄。
上開廢棄部分，被上訴人在第一審之訴及假執行之聲請均駁回。
第一審(除確定部分外)、第二審訴訟費用由被上訴人負擔。
    事實及理由
壹、程序方面：
一、按訴訟標的對於共同訴訟之各人必須合一確定者，共同訴訟
    人中一人之行為有利益於共同訴訟人者，其效力及於全體；
    不利益者，對於全體不生效力。民事訴訟法第56條第1項第1
    款定有明文。次按就公同共有權利為訴訟者，乃屬固有必要
    共同訴訟，應由公同共有人全體一同起訴或被訴，否則於當
    事人之適格即有欠缺（最高法院99年度台上字第610號判決
    意旨參照）。本件被上訴人主張兩造之父親陳明人（逕稱姓
    名）應給付被上訴人新臺幣（下同）238萬4,219元本息，惟
    其於民國105年2月26日死亡，故請求除被上訴人以外之繼承
    人連帶給付，則本件係因公同共有之繼承債務涉訟，於各繼
    承人必須合一確定，雖僅上訴人陳映羲、陳家琪、陳春枝、
    陳美惠、陳美霞、陳葦萍（逕稱姓名，合稱陳映羲等6人）
    提起上訴，其上訴行為客觀上有利於共同訴訟人，效力及於
    其他繼承人即謝陳秀月、陳慧茹（逕稱姓名，合稱謝陳秀月
    等2人，與陳映羲等6人合稱為上訴人），爰列為視同上訴人
    。
二、陳慧茹經合法通知未於最後言詞辯論期日到場，核無民事訴
    訟法第386條所列各款情形，爰依上訴人之聲請，由其一造
    辯論而為判決。
貳、實體方面：
一、被上訴人主張：兩造前就母親陳鄭蘭（歿於98年3月20日）
    之遺產訴請裁判分割（下稱前遺產訴訟，如後述四㈢），經
    判決確定陳鄭蘭之遺產中「對陳映羲400萬元債權」、「對
    陳家琪390萬元債權」、「對陳明人2,580萬元債權，於扣除
    陳明人墊付之遺產保留必要費用195萬7,807元後，餘額2,38
    4萬2,193元」，均由兩造依應繼分比例各取得10分之1，如
    附表一編號6、7、8所示。惟陳映羲、陳家琪及陳明人（歿
    ）之繼承人即上訴人迄未歸還伊應分得之金額。爰依民法第
    767條規定或繼承之法律關係，擇一請求陳映羲、陳家琪分
    別給付被上訴人40萬元、39萬元，及均加計自起訴狀繕本送
    達之翌日起算之法定遲延利息；另請求上訴人連帶給付被上
    訴人238萬4,219元，並加計自起訴狀繕本最後送達上訴人之
    翌日起算之法定遲延利息（原審駁回被上訴人超過上開本息
    部分之請求，未據聲明不服，已告確定，不在本件審理範圍
    ）。
二、上訴人則以：
　㈠陳映羲等6人部分：陳鄭蘭生前為節稅，將部分銀行存款借用
    女兒之名義存款，其過世後，陳明人為統籌辦理遺產稅申報
    ，將借名之定存單等存款收回，並以各300萬元買受9名女兒
    繼承陳鄭蘭之銀行存款及對大弘水泥製品廠股份有限公司（
    下稱大弘公司）股權，由同意之女兒簽署買賣協議書（下稱
    系爭協議，如後述四㈡）。被上訴人已於98年11月11日簽署
    系爭協議，依系爭協議第1、3點約定，其應將分割繼承取得
    之銀行存款（即本件被上訴人請求之款項）及大弘公司股權
    移轉予陳明人，而前遺產訴訟已定讞，系爭協議之條件已成
    就，且銀行存款已移轉陳明人，被上訴人無權再為本件請求
    。又兩造另就陳鄭蘭漏未分割之遺產訴請裁判分割（下稱後
    遺產訴訟，如後述四㈤），經判決確定陳鄭蘭對被上訴人之4
    6萬元債權由全體繼承人依應繼分比例各自取得10分之1，伊
    等均得對被上訴人主張抵銷等語。
　㈡謝陳秀月等2人部分：伊等於前遺產訴訟後，確已繼承陳鄭蘭
    就大弘公司之股權，並均收到陳明人給付之大弘公司股東往
    來債權及陳鄭蘭現金遺產各307萬9,219元。
三、原審認被上訴人之請求及上訴人之抵銷抗辯均有理由，於抵
    銷後判決陳映羲、陳家琪應分別給付被上訴人35萬4,000元
    、34萬4,000元，及均自106年8月28日起至清償日止，按年
    息5%計算之利息；上訴人應連帶給付被上訴人233萬8,219元
    及自108年8月17日起至清償日止，按年息5%計算之利息。陳
    映羲等6人不服，提起上訴，聲明：
  ㈠原判決廢棄。
  ㈡被上訴人在第一審之訴及假執行之聲請均駁回。
    被上訴人於本院答辯聲明：上訴駁回。
四、兩造不爭執事項（本院卷第110、111頁，並由本院依相關卷
    證為部分文字修正）：
  ㈠陳明人（歿於105年2月26日）與陳鄭蘭（歿於98年3月20日）
    育有9名女兒即兩造。
  ㈡陳鄭蘭過世後，陳明人曾陸續與8名女兒分別簽立格式相同之
    系爭協議，日期依序為：陳美霞（98年7月7日）、陳美惠（
    98年7月15日）、陳春枝（98年9月15日）、被上訴人（98年
    11月11日）、陳葦萍（98年11月18日）、陳家琪（98年11月
    27日）、陳慧茹（100年9月12日；嗣於100年9月19日與陳明
    人另簽立收據，記載雙方無法達成共識，陳慧茹退款300萬
    元予陳明人等語）、陳映羲（103年4月10日）。有系爭協議
    、收據、陳慧茹之退款資料等附卷可證（原審訴字卷一第11
    7至118、219至220、293至316、322至323頁）。
  ㈢謝陳秀月與陳麗美於100年5月12日對陳鄭蘭之其他繼承人提
    起分割遺產之訴（即前遺產訴訟），經原法院101年度重家
    訴字第1號、本院102年度重家上字第7號、最高法院104年度
    台上字第1161號裁判確定（下稱前確定判決）。依該確定判
    決所示，陳鄭蘭名下尚有郵局及台灣中小企業銀行之存款共
    3萬4,149元，惟兩造同意僅就該存款以外之財產分割，裁判
    分割方式為：⑴不動產部分：合併變價，所得價金由兩造依
    應繼分比例各自取得10分之1；⑵大弘公司股份500股，依兩
    造應繼分比例各自取得10分之1；⑶對大弘公司695萬元債權
    ，依兩造應繼分比例各自取得10分之1；⑷「對陳映羲400萬
    元債權」、「對陳家琪390萬元債權」、「對陳明人2,580萬
    元債權，於扣除陳明人墊付之遺產保存必要費用195萬7,807
    元，餘額2,384萬2,193元」，依兩造應繼分比例各自取得10
    分之1，即陳明人應給付被上訴人238萬4,219元，如附表一
    編號6至8所示（原審補字卷第14至34頁、訴字卷一第317至3
    21頁）。
  ㈣謝陳秀月、陳慧茹分別於105年1月19日、104年11月5日依前
    確定判決內容受給付「對大弘公司695萬元債權金額之10分
    之1」、「對陳明人2,384萬2,193元債權金額之10分之1」，
    （原審訴字卷一第322至323頁）。
  ㈤陳映羲等6人嗣以發現尚有陳鄭蘭之遺產未分割，而對本件視
    同上訴人及被上訴人提起分割遺產之訴（即後遺產訴訟），
    經原法院106年度家訴字第40號、本院107年度家上字第125
    號、最高法院109年度台上字第405號裁判確定（下稱後確定
    判決），關於陳鄭蘭對被上訴人之46萬元債權，由陳鄭蘭之
    全體繼承人按應繼分比例各自取得10分之1（原審訴字卷一
    第38至48、91至97頁、本院卷第75至93頁）。
五、被上訴人依繼承規定，主張上訴人應分別依前確定判決如附
    表一編號6、7、8所示給付被上訴人應分得之遺產；上訴人
    則否認，並以前詞及後確定判決所命給付為抵銷置辯。則本
    件兩造之爭點為：
  ㈠被上訴人請求上訴人分別依前確定判決主文所示給付，有無
    理由？
　⒈查前確定判決主文之附表一(原審補字卷第33頁、本院卷第30
    6頁)記載陳鄭蘭之遺產中「對陳映羲（即陳楚諠）之400萬
    元債權」、「對陳家琪之390萬元債權」、「對陳明人之2,5
    80萬元債權（扣除陳明人墊付之遺產保存必要費用後，以餘
    額2,384萬2,193元…）」即本件附表一編號6、7、8所示部分
    ，由該案兩造即陳鄭蘭之全體繼承人共10人(含本件兩造共9
    人及陳明人)依應繼分比例各自取得1/10確定等情，有該案
    判決附卷可稽（原審補字卷第14至34頁），且為兩造所不爭
    執（如四㈢），此部分有既判力，則被上訴人主張依前確定
    判決取得前揭權利，迄未受給付，而分別請求陳映羲給付40
    萬元、陳家琪給付39萬元、請求陳明人之繼承人即上訴人連
    帶給付238萬4,219元，並加計法定遲延利息，洵屬有據。
　⒉陳映羲等6人則以：於陳鄭蘭過世後，被上訴人與陳明人簽立
    系爭協議，將其繼承陳鄭蘭遺產之全部銀行存款及大弘公司
    股權，以300萬元代價讓售予陳明人，而前遺產訴訟已確定
    ，則系爭協議之條件已成就，故被上訴人已出賣其權利而無
    從為本件請求置辯。經查：
　　①陳鄭蘭於98年3月20日過世後，陳明人陸續與女兒分別簽立
      系爭協議，依序為：陳美霞（98年7月7日）、陳美惠（98
      年7月15日）、陳春枝（98年9月15日）、被上訴人（98年
      11月11日）、陳葦萍（98年11月18日）、陳家琪（98年11
      月27日）、陳慧茹（100年9月12日，惟於100年9月19日與
      陳明人另簽立收據，記載雙方無法達成共識，陳慧茹退款
      300萬元予陳明人等語）、陳映羲（103年4月10日），且
      系爭協議之格式及內容除甲方為陳鄭蘭法定繼承人，乙方
      固定為陳明人外，其餘均相同等情，有系爭協議、收據、
      陳慧茹之退款資料等附卷可證（原審訴字卷一第117至118
      、219至220、293至316、322至323頁），此為兩造不爭之
      事實(如四㈠㈡)，堪信屬實。是系爭協議除謝陳秀月外，乃
      陳鄭蘭身故後，由陳明人與兩造間所簽立之個別協議，並
      非全體繼承人間就陳鄭蘭之遺產所為分割協議，既謝陳秀
      月並未簽訂系爭協議，陳慧茹已解除契約，則有關陳鄭蘭
      遺產於前遺產訴訟確定後，當各就陳明人與各簽約女兒間
      ，基於債權相對性原則，效力在各該簽約繼承人與陳明人
      間存在，並不及其他繼承人。惟陳明人亦亡故，兩造均為
      其法定繼承人，繼受陳明人權利義務，自得以系爭協議為
      主張或抗辯，並無不合。
　　②前遺產訴訟於104年6月24日確定，有確定證明書可稽(原審
      補字卷第34頁)，而陳明人歿於105年2月26日(如四㈠)，兩
      造間就陳明人遺囑尚在另案爭訟，該事件經最高法院以10
      9年度台上字第628號判決廢棄發回本院(本院卷第133頁)
      ，該陳明人之遺囑，與前遺產訴訟及後遺產訴訟有關陳鄭
      蘭遺產事不同，是有關陳鄭蘭遺產部分，上訴人除視同上
      訴人外，援引被上訴人與陳明人間之系爭協議主張被上訴
      人已無權利對渠等主張陳鄭蘭遺產如附表二所示之遺產給
      付，即有所本。惟系爭協議之範圍存有爭議。
　　③依被上訴人於98年11月11日與陳明人簽立之系爭協議，記
      載：「立書人陳麗美(下稱甲方)、陳明人(下稱乙方)，茲
      為乙方承買甲方因繼承陳鄭蘭遺產所得大弘水泥製品廠股
      份有限公司(下稱大弘公司)股權事宜，訂立買賣協議如下
      ：一、甲方陳麗美因被繼承人陳鄭蘭去世，而與其他法定
      繼承人共同繼承『陳鄭蘭生前所持有之全部銀行存款及大
      弘公司股權500股（登記股款：500萬元）』；惟被繼承人
      陳鄭蘭遺產尚未經全體繼承人協議或法院裁判分割，甲方
      陳麗美願將被繼承人陳鄭蘭遺產經協議或法院裁判分割後
      ，所繼承取得之全部銀行存款及大弘公司全部股權，以30
      0萬元整出讓售予乙方，乙方亦願按上開價金300萬元整，
      向甲方承讓收買甲方所繼承取得之銀行存款及股權。二、
      乙方同意於本協議書簽訂時，支付甲方陳麗美300萬元之
      價款，並經甲方陳麗美收訖無訛，不另據。三、甲乙雙方
      約定，俟被繼承人陳鄭蘭遺產經全體繼承人協議分割完成
      或法院裁判分割判決確定後，甲方即應將分割繼承取得之
      銀行存款及全部大弘公司股權用印移轉於乙方。」等語（
      原審訴字卷一第117至118頁)，與其他繼承人之格式、內
      容均同(原審訴字卷一第293至316頁），揭明系爭協議主
      要針對因繼承陳鄭蘭遺產所得大弘公司股權及陳鄭蘭生前
      所持有之全部銀行存款等遺產。而本件上訴範圍僅在於「
      陳鄭蘭生前所持有之全部銀行存款」部分，餘不贅述。該
      全部銀行存款所指，究僅限陳鄭蘭名下全部帳戶之存款、
      或亦包括陳鄭蘭生前寄託在陳明人及女兒名下全部帳戶之
      存款，依系爭協議文義未明。考諸陳鄭蘭名下之郵局及台
      灣中小企業銀行之存款共3萬4,149元(如四㈢)，大額款項
      已寄託陳明人及各女兒名下，是陳鄭蘭名下之銀行存款僅
      3萬餘元，依應繼分各10分之1，每位法定繼承人僅分配數
      千元，而大弘公司股權500股約值500萬元，每股約1萬多
      元，每位繼承人約分得50萬元上下，兩者合計與系爭協議
      所出價300萬元顯不相當，則依系爭協議以300萬元代價所
      承買之權利應不僅此，審究陳鄭蘭遺產未能達成協議而有
      上揭前、後遺產訴訟，可見繼承人間並無任何遺產分割之
      協議存在，遺產範圍已有爭執，陳明人以兩造父親身分，
      試圖就有爭議之銀行存款及大弘公司股權部分，擬定系爭
      協議與各女兒簽約，即在解決此爭端，原應屬陳鄭蘭遺產
      之全部銀行存款，自應包括有爭議寄託在各繼承人名下之
      存款部分，而非僅陳鄭蘭名下並無爭議之上開小額存款，
      且以法院裁判分割定奪(參系爭協議第1點)，是以，有關
      陳鄭蘭遺產中之全部銀行存款範圍，即應以前、後遺產訴
      訟之裁判為準。被上訴人辯稱系爭協議僅限陳鄭蘭名下之
      前揭存款云云，為不足採。
　　④兩造及陳明人就陳鄭蘭遺產中之存款範圍，在前遺產訴訟
      互相攻防，陳明人稱前述3,370萬元(金額如後述)係登記
      在陳鄭蘭名下大弘公司股權之股東分紅，及其有簽立系爭
      協議而各以300萬元買下其他繼承人取得之陳鄭蘭名下大
      弘公司股權及銀行存款等語；陳映羲等6人亦稱於陳鄭蘭
      過世後，陳明人為統籌辦理陳鄭蘭之遺產稅申報，將借名
      之定存單等存款收回，及避免大弘公司股東增加而造成經
      營運作之困擾，乃各以300萬元買受9名女兒繼承後之陳鄭
      蘭全部銀行存款及大弘公司股權之權利等語，並提出陳明
      人分別與陳映羲等6人、陳慧茹及被上訴人簽立之系爭協
      議及收據（原審訴字卷一第117至118、293至316頁）為憑
      ，復稱其中陳慧茹後來反悔毀約而取消買賣退款、陳麗美
      後來講話不算話而與未簽立系爭協議之謝陳秀月提起前遺
      產訴訟等語。經前確定判決認定：「對陳映羲之400萬元
      債權」、「對陳家琪之390萬元債權」即附表一編號6、7
      ，由兩造及陳明人依應繼分各10分之1分配。對於陳明人
      之債權2,384萬2,193元部分，亦按應繼分各10分之1分配
      如附表一編號8，此為該判決主文所載，有既判力，參前
      確定判決自明，不容就此為相異之陳述或主張，堪信附表
      一編號6、7、8之寄託債權仍屬陳鄭蘭之存款範圍，應列
      入遺產，此即為系爭協議所圖解決部分。前遺產訴訟已確
      定，系爭協議之條件已成就，附表一編號6至8自應歸全體
      繼承人所有並依應繼分請求分配同前所述。
　　⑤考諸前確定判決既判力之理由，「對陳明人之2,580萬元債
      權」，乃因陳鄭蘭於生前將其所有現金620萬元、350萬元
      、430萬元、350萬元、440萬元、390萬元（以上共2,580
      萬元），分別交由陳明人、陳美霞、陳春枝、陳葦萍（即
      陳葦平）、陳慧茹、陳美惠保管，及將現金400萬元、390
      萬元，分別交由陳映羲、陳家琪保管（前揭寄託金額合計
      3,370萬元，即2,580萬元＋400萬元＋390萬元），而除陳映
      羲、陳家琪保管之400萬元、390萬元部分，仍由其二人自
      行保管外，其餘2,580萬元部分，於陳鄭蘭過世後，陳美
      霞、陳春枝、陳葦萍、陳慧茹、陳美惠均將保管之金額交
      予陳明人持有中，因而對陳映羲、陳家琪、陳明人各有40
      0萬元、390萬元、2,580萬元債權；再陳明人於該案復提
      出其分別與陳美惠、陳春枝、陳美霞、陳葦萍、陳家琪、
      陳麗美簽訂之系爭協議，並以其各以300萬元買下其他繼
      承人所取得陳鄭蘭名下大弘公司股權及全部銀行存款為由
      ，抗辯兩造間已有遺產分割協議云云，則經該確定判決認
      定非屬繼承人間之遺產分割協議等情，有前確定判決之本
      院102年度重家上字第7號判決（原審補字卷第24至26、29
      至30頁）可稽。雖系爭協議非全體繼承人間之遺產分割協
      議，惟仍不失為各繼承人與陳明人間之個別協議，各簽約
      者自應受拘束。準此，所稱陳鄭蘭生前全部銀行存款，應
      列入遺產範圍者，應包括陳映羲、陳家琪保管之400萬元
      、390萬元部分，及陳美霞、陳春枝、陳葦萍、陳慧茹、
      陳美惠保管之金額及陳明人持有款項等有爭執部分，陳明
      人得依系爭協議之約定，向各簽約者主張其已依約履行且
      該協議之條件已成就，業已取得附表一編號6至8所示之權
      利。上訴人於陳明人過世後，依被上訴人與陳明人之系爭
      協議，抗辯被上訴人得向上訴人及陳明人請求給付陳鄭蘭
      如附表一編號6至8之權利，業因移轉陳明人而消滅，已無
      再向上訴人請求之權利，自屬有理。
　　⑥系爭協議並非繼承人間之遺產分割協議如前述，故陳明人
      即使依系爭協議所價購之權利仍屬陳鄭蘭遺產，再由系爭
      協議簽約者，依各系爭協議履行，自不影響未簽約或已解
      除系爭協議者之遺產繼承權，是謝陳秀月、陳慧茹於前確
      定判決後，向陳明人為權利主張(如四㈣)，即無不合。而
      被上訴人已收取陳明人給付300萬元(本院卷第132頁)，則
      被上訴人因繼承陳鄭蘭編號6至8債權，已移轉予陳明人而
      消滅，陳明人已殁，上訴人為陳明人之繼承人，引用系爭
      協議，就此部分為抗辯，即非無據。
　　⑦綜上，被上訴人依前確定判決如附表一編號6至8所示之權
      利，業因系爭協議之條件已成就，移歸陳明人而消滅，則
      被上訴人請求附表二編號1至3之給付，即失所據。
  ㈡上訴人之抵銷抗辯，是否有據？
　　被上訴人對陳鄭蘭遺產如附表一編號6至8所示之權利，業因
    系爭協議移轉陳明人而消滅如前述，已毋庸論上訴人抵銷抗
    辯，併予敘明。
六、綜上所述，被上訴人依繼承之規定，請求依前確定判決如附
    表一編號6至8所示，給付如附表二編號1至3所示之本息，核
    非有理，不應准許。從而原審就上開不應准許部分，所為上
    訴人敗訴判決，自有未洽，上訴人指摘原判決此部分不當，
    求予廢棄改判，為有理由，爰廢棄此部分，改判如主文第二
    項所示。
七、本件事證已臻明確，兩造其餘之攻擊或防禦方法及所用之證
    據，經本院斟酌後，認為均不足以影響本判決之結果，爰不
    逐一論列，附此敘明。
八、據上論結，本件上訴為有理由，依民事訴訟法第450條、第7
    8條、第463條、第385條第1項前段，判決如主文。
中　　華　　民　　國　　110 　年　　1 　　月　　12　　日
                  民事第二十庭  
                      審判長法  官  周祖民 
                            法  官  鄭威莉 
                            法  官  馬傲霜
正本係照原本作成。
如不服本判決，應於收受送達後20日內向本院提出上訴書狀，其
未表明上訴理由者，應於提出上訴後20日內向本院補提理由書狀
（均須按他造當事人之人數附繕本）上訴時應提出委任律師或具
有律師資格之人之委任狀；委任有律師資格者，另應附具律師資
格證書及釋明委任人與受任人有民事訴訟法第466條之1第1項但
書或第2項（詳附註）所定關係之釋明文書影本。如委任律師提
起上訴者，應一併繳納上訴審裁判費。
中　　華　　民　　國　　110 　年　　1 　　月　　12　　日
　　　　　　　　　　　　　
　　　　　　　　　　　　　  書記官  劉文珠
附註：
民事訴訟法第466條之1（第1項、第2項）：
對於第二審判決上訴，上訴人應委任律師為訴訟代理人。但上訴
人或其法定代理人具有律師資格者，不在此限。
上訴人之配偶、三親等內之血親、二親等內之姻親，或上訴人為
法人、中央或地方機關時，其所屬專任人員具有律師資格並經法
院認為適當者，亦得為第三審訴訟代理人。